【裁判字號】    97,勞訴,24
【裁判日期】    981112
【裁判案由】    給付資遣費
【裁判全文】
臺灣桃園地方法院民事判決              97年度勞訴字第24號
原      告    乙○○
訴訟代理人    陳祖德律師
被      告    雅新實業股份有限公司
法定代理人
即臨時管理人  張秀夏律師
訴訟代理人    王柏棠律師
上列當事人間給付資遣費事件，本院於民國98年10月14日言詞辯
論終結，判決如下：
    主      文
原告之訴及假執行聲請均駁回。
訴訟費用由原告負擔。
    事實及理由
壹、程序部分：
一、按承受之聲明，並無一定之用語，苟依書狀意旨，及承受訴
    訟人以其書狀所為之訴訟行為，足認其係出於承受訴訟之意
    思者，即不能指為尚未為合法承受訴訟之聲明，最高法院77
    年台上字第772 號判決意旨參照。本件被告之法定代理人原
    為重整人蕭世棋、丁○○、甲○○，嗣因蕭世棋、甲○○先
    後向法院請辭被告重整人職務，經法院裁定准予解任，另選
    派丙○○為被告之重整人，有臺灣士林地方法院（下稱士林
    地院）於民國97年5 月6 日所為之96年度整字第1 號裁定、
    及被告公司變更登記表、士林地院於97年7 月31日所為之96
    年度整字第1 號裁定等影本可稽（見本院卷第37頁至50頁、
    第87頁至93頁，第140 頁至142 頁），則依被告所提出之書
    狀及其所為之訴訟行為，已足認被告依法聲明承受訴訟在案
    ，先予敘明。
二、嗣被告於本院審理中經法院裁定終止其重整程序，另選任張
    秀夏律師為被告之臨時管理人，有士林地院於98年7 月20日
    所為之96年度整字第1 號裁定附卷足稽（見本院卷第213 頁
    至216 頁），被告並依法聲明承受訴訟，有其提出士林地院
    98年度司字第274 號等裁定影本在卷可參（見本院卷第224
    頁至228 頁），核無不合，應予准許。
三、按訴狀送達後，原告不得將原訴變更或追加他訴，但擴張或
    減縮應受判決事項之聲明者，不在此限。又不變更訴訟標的
    ，而補充或更正事實上或法律上之陳述者，非為訴之變更或
    追加。民事訴訟法第255 條第1 項但書第3 款、第256 條定
    有明文。經查，原告起訴原係請求被告應給付原告新台幣（
    下同）115 萬8,586 元，惟因原告主張任職期間為10年1 月
    又22日及所列載之新、舊制資遣費計算均有錯誤，嗣已具狀
    更正其任職被告期間共計13年10月又14日，並同時更正其資
    遣費之計算金額，惟表示其請求總金額仍以115 萬8,586 元
    為準，有其陳報狀1 份在卷足憑（見本院卷第258 頁至259
    頁），核屬聲明之減縮及更正事實上之陳述，於法無違，自
    應准許。
貳、實體部分：
一、原告主張：
  (一)原告自83年5 月9 日起受僱於被告，擔任財務部出納經理。
    被告於96年11月16日經士林地院裁定准予重整，原告於97年
    1 月2 日向被告申請資遣，同年3 月21日經被告重整人戊○
    ○核准由其秘書轉告原告以「業務緊縮」為由資遣，原告於
    同年3 月23日辦妥離職手續自被告離職，被告亦付薪至當日
    止。兩造間勞動契約已於同年3 月23日因被告資遣原告而終
    止，依勞動基準法（下稱勞基法）第16條、第17條規定，被
    告應依法給付原告資遣費及預告期間工資。
  (二)詎被告為規避給付資遣費之義務突然反悔，於97年4 月3日
    以97年雅整字第970403001 號函（下稱雅整字第970403001
    號函）通知原告「其擔任財務部經理期間，因填製不實會計
    憑證、財務報表（下稱財務報表等），違反勞動契約或工作
    規則情節重大，被告已不經預告終止勞動契約」等語。惟原
    告擔任被告出納經理期間，財務報表等縱有不實，亦均係受
    公司上層主管指示製作，有士林地院檢察署（下稱士林地檢
    署）檢察官起訴書可佐，且上開原因事實發生於96年11月16
    日被告重整之前，被告早已知悉該事實。被告重整人既已核
    准原告於同年3 月23日資遣，兩造間勞動契約已於當日因資
    遣而終止，則被告遲至97年4 月3 日始再發函終止兩造勞動
    契約不僅不生效力，亦已逾30天之除斥期間。
  (三)原告自83年3 月9 日受僱被告至94年3 月23日止年資計13年
    10月14天，原告係採新制請求資遣費。自83年5 月9 日起至
    94年6 月30日止共11年1 月又21日按舊制，依勞基法第17條
    規定應有11年月2 /12 個基數，以平均月薪8 萬9,122 元計
    算，資遣費共計99萬5,196 元（計算式：8 萬9,122 元×11
    年又2 /12）。另自94年7 月1 日起97年3 月23日止共2 年8
    月22日，新制部分依勞基法第17條及勞工退休金條例第12條
    規定，應有2 年又9/12×0.5 基數，可請求資遣費為12萬2,
    54 3元（計算式：8 萬9,122 元×2 年又9/12×0.5 ），合
    計原告可請求資遣費共計111 萬7,739 元（99萬5,196 元＋
    12 萬2,54 3 元）；再加計預告工資30日計8 萬9,122 元，
    被告共應給付原告120 萬6,861 元。惟原告願減縮僅請求為
    115 萬8,58 6元。
  (四)原告製作不實財務報表等係因被告協理指示所為，該案雖經
    士林地檢署起訴，然與勞基法第12條第1 項第4 款所定之違
    反勞動契約，或工作規則情節重大者，係指勞工單方故意破
    壞雇主對事業之管理權，與企業秩序所必要之規範之情形者
    ，迴然有別。倘雇主指示勞工製作不實財務報表等，影響投
    資大眾權益，乃屬違反證券交易安全，應課以公法上責任，
    但與勞工與雇主間勞動契約終止無關，自非雇主得以為拒絕
    給付資遣費之理由。
  (五)又依公司法第290 條第6 項第8 款規定，公司重整期間其公
    司重要人事任免應得重整監督人之認可，乃指公司總經理級
    或分公司之經理具有獨立裁量權，不受指揮命令或考核之人
    事而言。原告是受公司僱用之勞工，且依勞基法規定資遣而
    非依公司法解任，自無上揭規定之適用，即令被告重整人於
    97 年3月23日資遣原告，未經重整監督人同意，仍生資遣之
    效力，僅為重整人是否對公司負損害賠償之責而已。
  (六)爰依勞基法及勞工退休金條例規定，請求被告給付原告上開
    資遣費、預告期間工資合計115 萬8,586 元及其法定遲延利
    息等語。爰聲明：1.被告應給付原告115 萬8,586 元，並自
    起訴狀繕本送達之翌日起至清償日止，按週年利率百分之5
    計算之利息。2.請准供擔保宣告假執行。
二、被告抗辯：
  (一)被告因前負責人、前財務長及原告等人共同製作不實財務報
    表、違反證券交易法、涉嫌向銀行詐貸案等財務危機，經士
    林地院於96年11月14日裁定准予重整。被告原為上市公司，
    公司財務報表為公開資訊，為投資大眾賴以決定是否投資之
    重要依據。原告本為被告財務部出納經理，負責公司出納及
    應收帳款，為商業會計法之主辦會計人員，於職務任內填製
    不實財報等導致投資大眾誤認，業經士林地檢署提起公訴，
    投資人並已向被告請求損害賠償高達76億餘元，並經士林地
    院裁定准予列入被告公司重整債權。
  (二)被告知悉原告遭起訴後，於97年3 月間依勞基法第12條第1
    項第4 款及被告工作規則第20條第1 項第6 款第12點等，以
    原告違反勞動契約或工作規則，情節重大，通知原告辦理離
    職，原告自行於離職申請書上填寫「資遣」、「97年3 月23
    日」等語。惟被告於97年4 月3 日再次發函向原告重申因其
    違反勞動契約及工作規則，不同意原告申請資遣，但同意於
    原告申請離職日即97年3 月23日起終止兩造勞動契約。
  (三)被告因公司內部作業疏失，雖曾於97年3 月21日向桃園縣政
    府通報資遣原告，惟該通報並不能影響被告本得依法主張不
    經預告終止原告勞動契約之權利。被告嗣已發函向桃園縣政
    府撤銷該通報。按就業服務法第33條規定雇主須於員工離職
    10 日 前將被資遣之員工姓名等年籍資料通報主管機關，其
    目的係在輔導待業中之勞工就業，並非公司資遣員工之生效
    要件，亦非禁止公司在通報後即不能因正當理由而撤回該通
    報。
  (四)被告依法進行重整程序，依公司法第290 條第6 項第6 款規
    定，其重要人事之任免，應於事前徵得重整監督人之許可，
    始生效力。因此，縱令被告當時重整人未諳法律同意原告於
    97 年3月23日離職以「資遣」辦理，惟依上開規定，既未經
    重整監督人同意，自不生效力，且重整監督人於知悉原告經
    檢察官起訴、違反勞動契約或工作規則後，已不許可原告資
    遣。
  (五)原告經檢察官提起公訴後其違反勞動契約及工作規則之事實
    已臻明確，被告知悉後於97年3 月23日終止勞動契約，於法
    無違。至於，被告於同年4 月3 日再發函原告，只是重申兩
    造勞動契約已於同年3 月23日終止，並非於97年4 月3 日始
    主張終止。況被告員工資遣通報名冊上所載「資遣生效日期
    」為「97年4 月19日」，於資遣尚未生效前即兩造契約關係
    存續中，被告於97年4 月3 日發函通知原告終止勞動契約，
    於法尚無不合，自無須給付原告資遣費及預告工資。
  (六)被告已就財務報表達不實、詐貸銀行、非常規交易、內線交
    易等，對被告前董事長黃恒俊、配偶莊寶玉、前財務長及原
    告等人提起刑事附帶民事損害賠償訴訟求償121 億7,526 萬
    3, 436元。縱原告對被告有資遣費及預告工資債權存在，被
    告依法亦得為抵銷抗辯。爰答辯聲明：1.原告之訴駁回。2.
    如受不利判決，願供擔保請免為假執行。
三、本件不爭執事項
  (一)原告自83年5 月9 日起受僱於被告，任職財務部出納經理，
    並於97年3 月23日自被告辦妥離職手續，任職期間13年10月
    又14日（見本院卷第258 頁，262 頁）。
  (二)被告於96年11月14日經士林地院以96年度整字1 號裁定准予
    重整，有重整裁定1 份在卷可稽（見本院卷第37頁至第50頁
    ）。
  (三)原告於97年1 月2 日曾向被告申請資遣，有資遣申請書為證
    （見本院卷第9 頁）。
  (四)被告重整人蕭世棋於97年3 月21日曾核准以業務緊縮為由資
    遣原告，有資遣員工通報手冊1份在卷可佐。
  (五)原告於97年3月23日辦妥離職手續，自被告離職。
  (六)被告於97年4 月3 日以雅整字第970403001 號函通知原告，
    以其「任職出納經理期間曾填製不實財務報表等，違反勞動
    契約及工作規則情節重大」為由解僱原告。
  (七)原告任職被告期間曾因仰承上意製作不實財務報表等，經士
    林地檢署以96年度偵字第13518 號起訴，有起訴書1 份在卷
    可查（見本院卷第51頁-76 頁）。
  (八)被告原為上市公司，因前項事件經主管機關於96年間公告改
    為全額交割股，嗣並停止其股票交易。
  (九)原告於97年3 月23日離職前最後六個月平均工資8 萬9,122
    元（見本院卷第137 頁）。
四、本院判斷：
  (一)原告確有製作不實財務報表等情事：
    原告擔任被告出納經理期間，公司原負責人董事長黃恆俊及
    董事莊寶玉係夫妻，與總經理兼副董事長李政寬，共同指示
    前後任財務協理蘇嘉誠及葉任侑美化財務狀況，蘇嘉誠、葉
    任侑二人先後指示原告依渠等指示方式製作不實財務報表等
    並為虛偽填載之事實，業據原告於本院審理中具狀自承在卷
    （見本院卷第237 頁至240 頁）；復經原告於偵查程序中自
    白及審判程序中認罪，有士林地檢署檢察官起訴書、士林地
    院刑事庭97年4 月21日、同年5 月26日、10月23日刑事庭準
    備程序筆錄各1 份在卷可稽（分別見本院卷第51頁至76頁；
    163 頁至174 頁；244 頁至248 頁；249 頁至252 頁），是
    原告任職被告出納經理期間，確有仰承上意虛偽填載不實財
    務報表等之事實，應堪採信。
  (二)原告仰承上意製作不實財務報表等，是否違反勞動契約或工
    作規則情節重大？
  1.按勞基法第12條第1項第4款規定，勞工有違反勞動契約或工
    作規則，情節重大者，雇主得不經預告終止契約。所謂「情
    節重大」，屬不確定之法律概念，不得僅就雇主所訂工作規
    則之名目條列是否列為重大事項作為決定之標準，須勞工違
    反工作規則之具體事項，客觀上已難期待雇主採用解僱以外
    之懲處手段而繼續其僱傭關係，且雇主所為之解僱與勞工之
    違規行為在程度上須屬相當，方屬上開勞基法規定之「情節
    重大」，舉凡勞工違規行為之態樣、初次或累次、故意或過
    失、對雇主及所營事業所生之危險或損失、勞雇間關係之緊
    密程度、勞工到職時間之久暫等，均為判斷勞工之行為是否
    達到應予解僱之程度之衡量標準，最高法院97年度台上字第
    2624號判決意旨闡釋明確。
  2.原告主張伊係因被告協理蘇嘉誠及葉任侑指示下製作不實財
    務報表等，此與勞基法第12條第1 項第4 款「違反勞動契約
    ，或工作規則情節重大」規定之要件不符云云。惟按：(1)勞
    工對雇主固有忠誠執行職務之義務。然被告為股份有限公司
    為乃法律上賦予獨立人格之法人，原告為其員工對雇主即被
    告負忠誠義務，而非對任何公司主管個人負忠誠義務。況且
    ，所謂忠誠義務乃指以合法、正當、以有利於被告之方法執
    行職務，並非以違法之方法執行職務。(2)被告本為上市公司
    ，原告原任職被告財務部出納經理，依證券交易法第14條第
    4 項規定：「會計主管應具備一定之資格條件，並於任職期
    間內持續專業進修：其資格條件、持續專業進修之最低時數
    及辦理進修機構應具備條件等事項辦法，由主管機關定之。
    」，職是，原告應具備金融、會計及法律之專業基本常識，
    並知悉製作不實財務報表等乃屬違法行為，無法諉為不知。
    (3)又非根據真實事項，不得造具任何會計憑證，並不得在會
    計帳簿表冊作任何記錄，商業會計法第33條定有明文。被告
    原為上市公司，公司財務報表為公開資訊，需誠實揭露，且
    係投資大眾據以決定是否投資被告之重要依據。原告既為被
    告財務部出納經理，負責公司出納及應收帳款，為商業會計
    法之主辦會計人員，自有翔實製作公司財務報表等之義務，
    惟原告竟違背上開義務，製作不實財務報表等，致被告遭台
    灣證券交易所公告股票採全額交割，並停止在證券市場交易
    ，投資人並對被告提起損害賠償訴訟求償高達76億元，並經
    士林地院裁定列入被告重整債權，有士林地院97年5 月14日
    96年整字第1 號裁定在卷可考（見本院卷第77頁至80頁）。
    準此，原告上開行為核與勞基法第14條第1 項第4 款「違反
    勞動契約或工作規則，情節重大」情形相符，其此部分主張
    ，即無足取。
  (三)被告解僱原告是否逾除斥期間？
  1.又勞基法第12條第2 項所謂「知悉其情形」，係指確知責任
    歸屬何人，且客觀上勞工已確定違反勞動契約或工作規則情
    節重大之情形而言，若事實真相不明之際，貿然予以解僱勞
    工，勢將破壞勞資關係和諧，殊非勞基法保障勞工之本旨。
    原告仰承上意製作不實財務報表等之事實，檢察官雖於96年
    間即進行調查，然原告行為是否違反證券交易法或其他相關
    法令，涉及其是否「違反勞動契約或工作規則情節重大」，
    揆諸偵查不公開原則於偵查終結前本無從確定。而被告係於
    97年3 月24日始收受檢察官起訴書，有被告法務室郵件簽收
    明細表在卷可考（見本院卷第189 頁至192 頁），是被告係
    當日始確知原告有上開「違反勞動契約或工作規則情節重大
    」之事實，而被告隨即於同年4 月3 日發函通知原告以此一
    事由不經預告終止兩造勞動契約，有被告雅整字第97040300
    1 號函在卷足稽，原告亦不否認有收受該通知函，自難認被
    告解僱原告有逾越除斥期間。是原告主張上開事由係發生於
    96年11間被告重整之前，被告早已知悉，竟遲至97年4 月3
    日始發函通知原告終止勞動契約，顯已逾30日之除斥期間云
    云，要無可採。從而，被告以原告有勞基法第12條第1 項第
    4 款「違反勞動契約或工作規則，情節重大」事由終止兩造
    勞動契約，核屬有據。而依此一事由遭解僱員工不得享有資
    遣之權益。從而，原告請求資遣費及預告期間工資，均無足
    採。
  2.至於，原告主張被告重整人已於97年3 月21日批准其以資遣
    離職在先業已生效云云。惟按，公司於重整期間，其重要人
    事之任免需經重整監督人之許可，公司法第290 條第6 項第
    6 款定有明文。原告任職被告出納經理，為商業會計法上主
    辦會計人員，其離職應屬重要人事任免，被告重整人蕭世棋
    縱曾於同年3 月21日核准原告以資遣離職，有離職申請書可
    證，然並無證據證明業經重整監督人同意，自難認對被告已
    生效力。再者，縱認被告重整人上開核准有效，惟意思表示
    若有錯誤，亦得依法主張撤銷。原告雖復主張被告已將其資
    遣之事實通報桃園縣政府業已生效云云。惟查，被告固有於
    97 年3月下旬以「業務緊縮」為由將原告資遣之事實通報桃
    園縣政府，有資遣員工通報名冊在卷可憑。然被告於收受檢
    察官起訴書後，已於同年3 月24日再發函通報桃園縣政府撤
    銷「通報資遣員工（乙○○- 即原告）事宜」，有被告97年
    3 月24日97年雅整字第970324001 號函在卷足參（見本院卷
    第85頁）；上開通知，顯係被告撤銷其原先錯誤之意思表示
    ，且未逾法定除斥期間。是被告縱因不確知原告有上開「違
    反勞動契約或工作規則情節重大」情由，而曾由重整人以「
    業務緊縮」為由同意原告資遣，惟嗣後既已撤銷其原先錯誤
    之意思表示，其解僱原告之程序於法並無不合。從而，原告
    此部分主張云云，亦無可採。
五、綜上，被告抗辯原告有「違反勞動契約，情節重大」，兩造
    勞動契約已於原告收受系爭97年4 月3 日雅整字第97040300
    1 號函之日起合法終止，兩造間已無僱傭關係存在，應堪採
    信。職是，原告請求被告應給付原告資遣費、預告期間工資
    及其法定遲延利息，洵屬無據，不應准許。原告之訴既經駁
    回，其假執行之聲請，亦失所附麗，應併予駁回。
六、本件事證已臻明確，兩造其餘攻擊防禦方法或舉證，經核於
    本件判決結果不生影響，爰不一一論述。
七、據上論結：原告之訴為無理由，依民事訴訟法第78條，判決
    如主文。
中    華    民    國    98    年    11    月    12    日
                        勞工法庭  法  官  張金柱
如不服本判決，應於送達後20日內，向本院提出上訴狀並表明上
訴理由，如於本判決宣示後送達前提起上訴者，應於判決送達後
10日內補提上訴理由書（須附繕本）。
以上正本證明與原本無異。
中    華    民    國    98    年    11    月    12    日
                                  書記官  陳美宜

司法院資訊處製作；財團法人民間司法改革基金會備份。
